【裁判字號】    99,訴,2216
【裁判日期】    991231
【裁判案由】    拆屋還地
【裁判全文】
臺灣臺中地方法院民事判決  99年度訴字第2216號
原      告  富旺國際開發股份有限公司
法定代理人  林正雄
訴訟代理人  周進文律師
被      告  龔登志
上當事人間拆屋還地事件，本院於民國99年12月8日言詞辯論終
結，判決如下：
    主      文
被告應將坐落臺中市○區○○段二五三之四四地號土地如附圖所
示編號Α部分、面積四十二平方公尺之建物拆除，並將土地返還
原告。
被告應自民國九十九年十月九日起至返還上開土地之日止，按月
給付原告新臺幣貳仟肆佰壹拾元。
原告其餘之訴駁回。
訴訟費用由被告負擔。
    事實及理由
壹、程序部分：
一、本件被告經合法通知，無正當理由，未於言詞辯論期日到場
    ，核無民事訴訟法第386條各款所列情形，爰依原告之聲請
    ，由其一造辯論而為判決。
二、復按訴狀送達後，原告不得將原訴變更或追加他訴。但擴張
    或減縮應受判決事項之聲明者，不在此限。民事訴訟法第25
    5條第1項第3款定有明文。本件原告起訴時原聲明請求1.被
    告應將坐落臺中市○區○○段253-10、253-44地號土地之地
    上物拆除，並將土地交還原告。2.被告應自99年8月5日起至
    交還第1.項聲明所示土地之日止，按月給付原告新臺幣（下
    同）2,665元。3.請宣告准予假執行。嗣於訴訟進行中，更
    正其聲明為1.被告應將坐落臺中市○區○○段253-44地號土
    地如附圖所示編號A部分、面積42平方公尺之建物拆除，並
    將土地交還原告。2.被告應自起訴狀繕本送達翌日起至交還
    土地之日止，按月給付原告2,665元。係屬減縮應受判決事
    項之聲明，於上開規定無違，應予准許。
貳、實體部分：
一、原告主張：
(一)原告於民國99年7月19日向臺中市政府標買取得臺中市○區
    ○○段253-10、253-44地號土地（下稱系爭土地），原告並
    於99年8月4日取得系爭土地所有權，此有土地登記簿謄本二
    份可稽。原告取得系爭土地所有權後，經聲請鑑界，發現被
    告以房屋占有系爭土地，經向被告詢問占有原因，被告表示
    係向他人買受系爭土地上之房屋，此有被告提出之不動產買
    賣契約書影本乙份可稽。
(二)經查，系爭土地原所有權人即臺中市政府並未將系爭土地出
    租予任何人，而據被告提出之不動產買賣契約書附註約定「
    本買賣建物標的之基地係公地，其使用權隨該房屋之讓渡之
    。」足見被告買受該房屋時，已明知該房屋基地為公有土地
    ，而依坊間通俗用語之意涵，渠等所稱「使用權」，即為無
    正當權源而實際上占有之情形。換言之，被告占有系爭土地
    並無正當權源，且該等情事亦為被告買受房屋時所明知。
(三)被告占用系爭土地既無正當權源，原告依據民法第767條規
    定請求被告將系爭土地上之建物拆除，並將土地交還原告，
    當屬有據。另被告無權占有系爭土地，造成原告無法使用系
    爭土地，被告並因此受有利益，茲依據侵權行為、不當得利
    之法律關係，請求自起訴狀繕本送達翌日起至被告將系爭土
    地交還原告之日止，按申報地價每平方公尺新台幣（下同）
    6,886元，以每年10%計算之金額即每月2,665元，返還利益
    或賠償原告之損害等語。並聲明：1.被告應將坐落臺中市○
    區○○段253之44地號土地如附圖所示編號A部分、面積42
    平方公尺之建物拆除，將土地交還原告。2.被告應給付原告
    自起訴狀繕本送達翌日起至交還土地之日止，按每月2,665
    元計算之金額。
二、被告未於言詞辯論期日到場，亦未提出書狀作何聲明或陳述
    。
三、原告主張之上開事實，業據其提出系爭土地登記謄本、不動
    產賣賣契約書、地籍圖謄本及現場照片等件為證，復經本院
    會同臺中市中山地政事務所測量員到場勘驗測量屬實，並製
    有勘驗筆錄及囑託臺中市中山地政事務所繪製複丈成果附卷
    可憑，核與原告所述各節相符；又被告對於原告主張之事實
    ，已於相當時期受合法之通知，而未於言詞辯論期日到場，
    亦未提出準備書狀爭執，依民事訴訟法第280條第3項準用同
    條第1項之規定，應視同自認，則原告之主張，自堪信為真
    實。
四、按所有人對於無權占有或侵奪其所有物者，得請求返還之；
    民法第767條第1項前段定有明文。本件被告買受系爭房屋占
    有系爭253之44地號土地，依該不動產賣賣契約書附註約定
    所示，難認其有占有使用之合法權源，被告就此復未爭執，
    ，則原告主張被告占用上開系爭土地，係屬無權占有，應堪
    採信。從而，原告依民法第767條第1項前段之規定，請求被
    告應將坐落系爭253之44地號土地如附圖所示編號A部分、面
    積42平方公尺之建物拆除，將土地返還原告，為有理由，應
    予准許。
五、按依不當得利之法則請求返還不當得利，以無法律上之原因
    而受利益，致他人受有損害為其要件，故其得請求返還之範
    圍，應以對方所受之利益為度，非以請求人所受損害若干為
    準，又無權占有他人土地，可能獲得相當於租金之利益為社
    會通常之觀念，最高法院61年台上字第1695號判例可資參照
    ；又無權使用他人土地者，其所受利益，為使用本身，而「
    相當於租金」係原受利益依其性質不能返還時應償還之價額
    。查本件被告占用系爭土地，且無合法權源，其占用土地自
    受有相當租金之不當利益，而系爭土地係原告所有，已如前
    述，是原告請求被告給付無權占用系爭土地之利益，於法有
    據。次按土地法第105條準用同法第97條第1項規定，城市地
    方土地之租金，以不超過土地申報總價額年息百分之10為限
    。又基地租金之數額，除以基地申報地價為基礎外，尚須斟
    酌基地之位置，工商業繁榮之程度，承租人利用基地之經濟
    價值及所受利益等項，並與鄰地租金相比較，以為決定，並
    非必達申報總地價年息百分之10最高額，最高法院68年台上
    字第3071號判例可資參照。本院審酌系爭土地基地方整，面
    臨育英路，附近有住家及商店，生活機能良好，交通便利等
    情況，此業經本院到現場勘查屬實，並製有勘驗筆錄及現場
    照片在卷足按，是參照當地之經濟繁榮狀況，認為原告以系
    爭土地申報地價之百分之10請求本件相當不當得利之損害金
    ，應屬妥適。再參酌系爭土地申報地價於99年1月起迄今，
    每平方公尺為6,886元，有系爭土地登記謄本附卷可稽，則
    被告每月應返還原告不當得利之金額為2,410 元【計算式：
    6,886元×42平方公尺×10％÷12月＝2,410（元以下四捨五
    入）】。而被告迄未將系爭253之44地號土地交還原告之前
    ，仍繼續受有相當於租金之不當利益，是原告請求被告自起
    訴狀繕本送達翌日即99年10月9日起至交還系爭253之44地號
    土地之日止，按月給付2,410元以返還不當利益，為有理由
    ，亦應准許，原告主張按月計付2,665元，容有誤算，其逾
    前揭計算所得部分之請求，不應准許。
六、綜上所述，原告依民法第767條規定及不當得利返還請求權
    之法律關係，請求被告應將坐落系爭253之44地號土地如附
    圖所示編號A部分、面積42平方公尺之建物拆除，並將土地
    返還原告，及被告應自99年10月9日起至返還上開土地之日
    止，按月給付2,410元，為有理由，應予准許，逾此部分之
    請求，為無理由，應予駁回。
七、訴訟費用負擔之依據：民事訴訟法第79條。
中    華    民    國    99    年    12    月    31    日
                  民事第二庭    法  官  吳崇道
以上正本係照原本作成
如對本判決上訴，須於判決送達後20日內向本院提出上訴狀。如
委任律師提起上訴者，應一併繳納上訴審裁判費。
中    華    民    國    99    年    12    月    31    日
                                書記官

司法院資訊處製作；財團法人民間司法改革基金會備份。
